臺灣高等法院民事判決
108年度家上字第362號
上  訴  人  甲〇〇 

訴訟代理人  吳孟哲律師
            王琛博律師
上  一  人
複代理  人  黃耕鴻律師
被上訴  人  乙〇〇 
輔  佐  人  丙〇〇 
上列當事人間請求返還遺產分配款事件，上訴人對於中華民國10
8年10月1日臺灣新北地方法院108年度家繼訴字第7號第一審判決
提起上訴，本院於109年2月18日言詞辯論終結，判決如下：
    主      文
上訴駁回。
第二審訴訟費用由上訴人負擔。
    事實及理由
一、本件上訴人主張：訴外人丁〇〇於民國78年7月4日死亡，所遺
    財產由子女即被上訴人、訴外人戊〇〇、己〇〇、庚〇〇、辛〇〇即
    伊母共同繼承。丁〇〇因擔任戊〇〇向地下錢莊借款新臺幣（下
    同）3570萬元之保證人，死亡後產生大筆債務未清算，致全
    體繼承人未辦理繼承，亦未繳納遺產稅。嗣辛〇〇於83年2月9
    日死亡，遺產由訴外人即配偶A〇〇、子女B〇〇、C〇〇、D〇〇、與
    上訴人（下合稱A〇〇等5人）共同繼承。被上訴人明知丁〇〇遺
    產遠多於債務及稅務，以遺產中8筆土地即可抵償3570萬元
    債務，以另外4筆土地即可抵償1300萬餘元遺產稅款，亦即
    丁〇〇遺產扣除抵債、抵稅之土地，尚餘116筆土地，竟至A〇〇
    住所騙稱丁〇〇生前向地下錢莊借款，遺產不足清償外債，且
    國稅局要繼承人繳納1000多萬元之遺產稅，要求A〇〇等5人均
    拋棄繼承，方便其處理債務及稅務，並於83年4月8日出具承
    諾書（下稱系爭承諾書），承諾於所有債務及稅務繳清後如
    有剩餘，願將剩餘遺產價值1/4分配給A〇〇等5人，並以己〇〇
    之分配額為標準，伊遂於同年月26日拋棄繼承。伊簽訂系爭
    承諾書時不清楚代位繼承相關規定，係因被上訴人主動要處
    理丁〇〇遺產，積極說服伊等拋棄繼承，相關事宜由被上訴人
    全權處理，伊因信任被上訴人會妥善處理遺產事宜，並有系
    爭承諾書保障自己權益，始願拋棄繼承。辛〇〇繼承自丁〇〇之
    遺產雖由C〇〇、B〇〇之子女即訴外人E〇〇、F〇〇、G〇〇（下稱E〇〇
    等3人）共同繼承，惟伊依系爭承諾書之法律關係請求被上
    訴人給付，與E〇〇等3人得否繼承辛〇〇遺產無涉，E〇〇等3人繼
    承辛〇〇遺產，並不影響伊依系爭承諾書之法律關係得請求被
    上訴人給付之權利。嗣E〇〇於105年10月25日向原法院提起分
    割遺產之訴，經原法院於107年5月11日以106年度家訴字第3
    0號判決認定丁〇〇遺產尚有2694萬9374元，並認定己〇〇應繼
    分為4/15，己〇〇可分配價金為718萬6500元。因A〇〇已死亡，
    其所繼承辛〇〇繼承自丁〇〇之遺產，應由子女B〇〇、C〇〇、D〇〇
    、與伊共同繼承，被上訴人自應給付伊己〇〇可獲分配額之1/
    4即179萬6625元。又系爭承諾書應自96年9月28日丁〇〇遺產
    稅繳清日期起算時效，伊於107年9月14日訴請被上訴人履行
    系爭承諾書之義務，並未罹於時效。伊因信任系爭承諾書而
    拋棄繼承，致辛〇〇遺產由E〇〇等3人共同繼承，伊未獲分文，
    爰依系爭承諾書之法律關係，求為命被上訴人給付伊179萬6
    625元，及自起訴狀繕本送達之翌日起至清償日止，按年息5
    %計算利息之判決等語。
二、被上訴人則辯以：丁〇〇生前因積欠多筆債務，而於78年7月4
    日死後名下多筆土地遭到拍賣，且因所遺現金不足繳納遺產
    稅，致伊、己〇〇、戊〇〇、與辛〇〇於82年6月1日因積欠遺產稅
    款680萬4374元，遭財政部限制出境。嗣辛〇〇於83年2月9日
    死亡，當時民法尚未採全面限定繼承立法例，辛〇〇之配偶A〇
    〇、長子C〇〇因擔心繼承辛〇〇之遺產，可能會受丁〇〇潛藏債務
    影響，且認辛〇〇之繼承人僅有A〇〇等5人；而伊念及辛〇〇已出
    嫁多年，辛〇〇之繼承人實無需承擔娘家或有債務，又念及A〇
    〇等5人本可繼承辛〇〇繼承自丁〇〇之遺產，且亦認辛〇〇之繼承
    人僅有A〇〇等5人，乃出具系爭承諾書予A〇〇、C〇〇，同意如A〇
    〇等5人全部拋棄繼承，伊願按己〇〇繼承遺產數額為標準給付
    辛〇〇之繼承人，讓辛〇〇一房之權利不會受到犧牲，以謀丁〇〇
    各房繼承人間之公平。伊出具系爭承諾書予A〇〇、C〇〇時，上
    訴人並未在場，A〇〇、C〇〇亦未告知上訴人關於伊出具系爭承
    諾書事宜，上訴人於108年9月11日原審進行言詞辯論前亦未
    曾見過系爭承諾書，上訴人係經A〇〇指示而拋棄繼承，與伊
    出具系爭承諾書完全無關。又伊於83年4月8日出具系爭承諾
    書予A〇〇、C〇〇時，雙方均認辛〇〇之繼承人僅有A〇〇等5人，伊
    在此認知下始承諾A〇〇等5人全部拋棄繼承，若丁〇〇之遺產償
    還債務後仍有剩餘，願意補償辛〇〇全體繼承人即A〇〇等5 人
    。如伊當時知悉E〇〇等3人可繼承辛〇〇繼承自丁〇〇之遺產，不
    可能提議補償A〇〇等5人因拋棄繼承所受損失，否則，辛〇〇一
    房即獲分配兩份遺產，一份由E〇〇等3人受領，一份由A〇〇等5
     人受領，背離繼承人間公平原則，亦有違經驗法則與常理
    。而E〇〇等3人既得繼承辛〇〇繼承自丁〇〇之遺產，則伊承諾在
    辛〇〇無繼承人繼承辛〇〇繼承自丁〇〇遺產時，願補償辛〇〇全體
    繼承人損失之立意已失，自無庸再依系爭承諾書約定對A〇〇
    等5人為給付。退步言，縱認伊應依系爭承諾書約定對上訴
    人為給付，上訴人於83年4月9日向法院拋棄繼承時，已因給
    付條件成就而得對伊為請求，上訴人遲至107年9月14日始起
    訴請求伊給付，其請求權已逾民法第125條所規定15年之時
    效期間而消滅，爰主張時效抗辯，上訴人自不得依系爭承諾
    書之法律關係請求伊給付等語。   
三、原審為上訴人敗訴之判決，上訴人不服提起上訴，聲明：㈠
    原判決廢棄。㈡被上訴人應給付上訴人179萬6625元，及自起
    訴狀繕本送達翌日起至清償日止，按年息5%計算之利息。㈢
    願供擔保請准宣告假執行。被上訴人則答辯聲明：㈠上訴駁
    回。㈡如受不利判決，願供擔保請准宣告免假執行。
四、兩造不爭執事項：
  ㈠丁〇〇之繼承系統表如附表甲所示。
  ㈡被上訴人、己〇〇、戊〇〇、辛〇〇於82年6月1日因積欠遺產稅款6
    80萬4374元，而遭財政部限制出境，有財政部函足憑（見原
    審卷第29至31頁）。
  ㈢C〇〇與被上訴人洽談A〇〇等5人拋棄繼承事宜時，因為不知辛〇〇
    之孫輩可以繼承丁〇〇之遺產，故於被上訴人出具系爭承諾書
    時未討論孫輩之拋棄繼承問題，亦據C〇〇陳述甚明（見原審
    卷第247頁）。
  ㈣被上訴人於83年4月8日出具系爭承諾書予A〇〇、C〇〇，A〇〇並未
    告知上訴人關於被上訴人出具承諾書事宜，上訴人係因其父
    A〇〇要其就辛〇〇之遺產辦理拋棄繼承，始於83年4月26日辦理
    拋棄繼承，已據上訴人陳述甚明（見原審卷第35、246至247
    頁）。
  ㈤A〇〇等5人於83年4月26日拋棄對辛〇〇之繼承權，有臺灣臺北地
    方法院家事法庭通知書可佐（見原審卷第37頁）。
  ㈥被上訴人、己〇〇、庚〇〇、E〇〇、F〇〇、G〇〇就丁〇〇所遺之不動產
    ，均已辦理繼承登記完畢，有新北市板橋地政事務所函可稽
    （見原審卷第69至70頁）。
五、本院判斷：
    上訴人主張：伊受被上訴人詐騙而簽訂系爭承諾書，並因信
    任被上訴人會妥善處理遺產事宜，且因有系爭承諾書保障權
    益而拋棄繼承，詎A〇〇等5人拋棄對辛〇〇之繼承權後，辛〇〇遺
    產由C〇〇之子女E〇〇、F〇〇，及B〇〇之子女G〇〇繼承，致伊未獲
    分文，爰依系爭承諾書之法律關係請求被上訴人給付179萬6
    625元本息云云。惟為被上訴人所否認，並以前詞置辯。經
    查：
  ⒈上訴人雖主張：伊受被上訴人詐騙而簽訂系爭承諾書，並因
    信任被上訴人會妥善處理遺產事宜，且因有系爭承諾書保障
    權益而拋棄繼承云云，惟未舉證以實其說，且與其於原審自
    承：被上訴人於83年4月8日出具系爭承諾書時僅A〇〇、C〇〇在
    場，伊並不知悉被上訴人與A〇〇、C〇〇洽談系爭承諾書事宜；
    伊拋棄對辛〇〇之繼承係A〇〇要求伊去辦理，A〇〇並未告知伊為
    何要拋棄繼承，伊並非因被上訴人出具系爭承諾書而拋棄繼
    承；且伊未看過系爭承諾書等語（見原審卷第246至247頁）
    不符，顯不足採。堪認上訴人係因其父A〇〇要求，且在不知
    有系爭承諾書之情形下，拋棄對辛〇〇之繼承權，是上訴人拋
    棄對辛〇〇之繼承權非受被上訴人詐欺，更與被上訴人出具系
    爭承諾書無涉。
  ⒉次查，被上訴人雖出具系爭承諾書予A〇〇、C〇〇，然系爭承諾
    書之法律性質為有相對人之單方行為，僅須被上訴人為意思
    表示，無需相對人同意即可發生法律效力，而非雙方行為之
    契約，此觀諸系爭承諾書文義，及其上並無任何相對人簽名
    （見附件，附於原審卷第35頁）即明。A〇〇等5人並不因被上
    訴人出具系爭承諾書即負有拋棄繼承之義務，其等是否拋棄
    繼承，仍可斟酌利害關係及權衡得失風險，而為自主性之決
    定。參酌C〇〇於原審陳稱：83年伊去國稅局查詢江春子財產
    是沒有的等語 (見原審卷第247頁），可見C〇〇與被上訴人洽
    談A〇〇等5人拋棄對辛〇〇之繼承前，已就辛〇〇遺產狀況進行查
    證。另衡諸被上訴人、己〇〇、戊〇〇、辛〇〇於82年6月1日因積
    欠遺產稅款680萬4374元，遭財政部限制出境，有財政部函
    足憑（見原審卷第29至31頁），及A〇〇等5人繼承辛〇〇遺產時
    ，我國尚未採取全面限定繼承立法例等情，可見A〇〇等5人如
    未拋棄繼承，除可能遭限制出境外，如丁〇〇之消極財產大於
    積極財產，尚須繼承辛〇〇繼承自丁〇〇之債務。衡諸常情，A〇
    〇要求上訴人拋棄對辛〇〇之繼承權，當係綜合考量被上訴人
    出具系爭承諾書、C〇〇向國稅局查詢辛〇〇無可繼承之遺產、
    繼承辛〇〇之遺產可能遭限制出境、甚或因繼承而背債等因素
    ，而為自主性決定，尚難認A〇〇係受被上訴人詐騙而要求上
    訴人拋棄繼承。則上訴人主張：A〇〇係受被上訴人詐騙而要
    求伊拋棄對辛〇〇之繼承權云云，顯與常理有違，不足採信。
  ⒊上訴人雖主張：若非被上訴人主導拋棄繼承事宜，要求A〇〇等
    5人拋棄繼承，並承諾給付與己〇〇同額之分配額，伊亦不致
    無法繼承辛〇〇之遺產，被上訴人自有可歸責之處，而應依系
    爭承諾書對伊給付云云。惟查，上訴人係在不知有系爭承諾
    書之情形下拋棄繼承，已如前述，則其主張係被上訴人主導
    拋棄繼承，要求伊拋棄繼承云云，顯然偏離事實，已難認可
    採。況A〇〇等5人與其等子女若全部拋棄繼承，上訴人依系爭
    承諾書亦可獲分配辛〇〇之遺產，可見上訴人無法獲分配辛〇〇
    之遺產，係因C〇〇之子女E〇〇、F〇〇總計繼承辛〇〇2/3之遺產，
    B〇〇之子女G〇〇繼承辛〇〇1/3之遺產，始會造成上訴人未獲分
    配辛〇〇之遺產，上訴人無法獲分配辛〇〇之遺產，係因A〇〇僅
    主導其與子女拋棄繼承，而未主導其孫亦拋棄繼承所致，如
    A〇〇主導其子孫均拋棄繼承，上訴人即可獲分配辛〇〇之遺產
    。因此，上訴人是否可獲分配辛〇〇遺產，取決於A〇〇等5人與
    其等子女是否全部拋棄繼承，如全部拋棄則上訴人即可獲分
    配，如未全部拋棄則上訴人即無法獲分配，而A〇〇等5人與其
    等子女是否全部拋棄繼承，乃A〇〇等5人可全面掌握，非被上
    訴人所能片面主導，則上訴人將其無法獲分配辛〇〇之遺產歸
    責於被上訴人主導，亦與事實不符，洵無可採。
  ⒋按解釋意思表示，應探求當事人之真意，不得拘泥於所用之
    辭句，民法第98條定有明文。查被上訴人83年4月8日出具系
    爭承諾書時，上訴人、B〇〇、D〇〇均不在場，僅A〇〇、C〇〇在場
    ，已據上訴人陳述甚明（見原審卷第192、246頁），堪予採
    信。依上說明，解釋被上訴人出具系爭承諾書所為之意思表
    示，自須探究在場者即被上訴人、A〇〇、與C〇〇之真意，不得
    拘泥於系爭承諾書所用之辭句。參酌C〇〇於原審陳稱：我們
    當時簽承諾書時沒有討論到孫輩，因為不知道孫輩可以繼承
    等語 (見原審卷第247頁），可見被上訴人在與A〇〇、C〇〇洽
    談出具系爭承諾書，係以A〇〇等5人如均拋棄繼承，即無第1
    順位繼承人可繼承辛〇〇繼承自丁〇〇之遺產為前提，被上訴人
    始願給付A〇〇等5人與己〇〇同額財產。不能因系爭承諾書無「
    均」依法拋棄繼承之記載，即謂A〇〇5人其中1人拋棄，被上
    訴人即須給付該拋棄者與己〇〇同額財產分配額之1/5。亦不
    得謂A〇〇5人全部拋棄，但仍有第1順位繼承人可繼承辛〇〇遺
    產時，被上訴人亦須給付A〇〇等5人與己〇〇同額財產分配額。
    否則，如尚有第1順位繼承人可繼承辛〇〇之遺產，被上訴人
    亦須給付A〇〇等5人與己〇〇同額財產分配額，則辛〇〇子孫總計
    即可獲分配2倍之遺產，顯失事理之平，亦有違被上訴人出
    具系爭承諾書保障辛〇〇無第1順位繼承人時，A〇〇等5人可獲
    分配辛〇〇原繼承財產之真意。而A〇〇等5人拋棄繼承後，既尚
    有E〇〇等3人可繼承辛〇〇之遺產，上訴人即不得依系爭承諾書
    之法律關係請求被上訴人給付。 
  ⒌綜上所述，被上訴人於83年4月8日出具系爭承諾書時，上訴
    人並不在場，亦不知被上訴人出具系爭承諾書予A〇〇、C〇〇，
    上訴人係受其父A〇〇要求而拋棄對辛〇〇之繼承權，非受被上
    訴人詐欺。另上訴人是否可獲分配辛〇〇遺產，取決於A〇〇等5
    人與其等子女是否全部拋棄繼承，且為A〇〇等5人可全面掌握
    ，非被上訴人所能主導，上訴人將其未獲分配辛〇〇遺產歸責
    於被上訴人主導，亦與事實不符。又被上訴人出具系爭承諾
    書之真意，在保障辛〇〇遺產無第1順位繼承人時，A〇〇等5人
    可獲分配與己〇〇同額之財產分配額，而辛〇〇之遺產既已由E〇
    〇等3人共同繼承，上訴人即不得依系爭承諾書之法律關係，
    請求被上訴人給付179萬6625元本息。
六、從而，上訴人依系爭承諾書之法律關係，請求被上訴人給付
    179萬6625元，及自起訴狀繕本送達翌日起至清償日止，按
    年息5%計算之利息，非屬正當，不應准許。原審為上訴人敗
    訴之判決，並無不合。上訴論旨指摘原判決不當，求予廢棄
    改判，為無理由，應駁回其上訴。
七、本件事證已臻明確，兩造其餘之攻擊或防禦方法及所用之證
    據，經本院斟酌後，認為均不足以影響本判決之結果，爰不
    逐一論列，附此敘明。
八、據上論結，本件上訴為無理由，依家事事件法第51條，民事
    訴訟法第449條第1項、第78條，判決如主文。
中    華    民    國    109   年    3     月    3     日
                  家事法庭    
                      審判長法  官  林玉珮
                            法  官  徐淑芬
                            法  官  何君豪 
正本係照原本作成。
如不服本判決，應於收受送達後20日內向本院提出上訴書狀，其
未表明上訴理由者，應於提出上訴後20日內向本院補提理由書狀
（均須按他造當事人之人數附繕本）上訴時應提出委任律師或具
有律師資格之人之委任狀；委任有律師資格者，另應附具律師資
格證書及釋明委任人與受任人有民事訴訟法第466 條之1第1項但
書或第2項（詳附註）所定關係之釋明文書影本。如委任律師提
起上訴者，應一併繳納上訴審裁判費。
中    華    民    國    109   年    3     月    4     日

                            書記官  陳奕伃
附註：
民事訴訟法第466條之1（第1項、第2項）：
對於第二審判決上訴，上訴人應委任律師為訴訟代理人。但上訴
人或其法定代理人具有律師資格者，不在此限。
上訴人之配偶、三親等內之血親、二親等內之姻親，或上訴人為
法人、中央或地方機關時，其所屬專任人員具有律師資格並經法
院認為適當者，亦得為第三審訴訟代理人。 
                            
附表甲

附件